臺灣高等法院民事判決
111年度上字第432號
上  訴  人  曾千穎（原名曾瓊華）

訴訟代理人  郭祐舜律師
被 上訴 人  何彩莉  
訴訟代理人  吳忠德律師
上列當事人間請求清償借款事件，上訴人對於中華民國111年1月
28日臺灣士林地方法院110年度重訴字第133號第一審判決提起一
部上訴，被上訴人為一部附帶上訴，本院於111年7月19日言詞辯
論終結，判決如下：
    主      文
上訴及附帶上訴均駁回。
第二審訴訟費用關於上訴部分，由上訴人負擔；關於附帶上訴部
分，由被上訴人負擔。
    事實及理由
一、被上訴人起訴主張：上訴人為發展事業屢次向伊借款，伊業
    於附表一所示時間將各筆借款匯至上訴人指示之帳戶，合計
    匯款新臺幣（下同）7,851,092元。上訴人雖陸續還款，仍
    積欠伊7,551,092元未償還，經被上訴人屢次催討，均未獲
    置理。爰依消費借貸法律關係，求為命上訴人給付7,551,09
    2元本息之判決。並願供擔保請准宣告假執行。
二、上訴人則以：伊不爭執有向被上訴人借貸如附表一編號11、
    12合計15萬元（下稱系爭15萬元）未還。至於被上訴人匯付
    附表一編號1至10款項，係被上訴人見伊從事成衣事業有成
    ，遂於民國94年間與伊商議投入800萬元參與投資伊配偶吳
    益宏經營之誠元貿易股份有限公司（下稱誠元公司）於中國
    設立之友誠公司，並與吳益宏約定期間若有獲利，可於下筆
    投資匯款中扣除5％做為紅利分配，吳益宏並以伊名義自95年
    至96年間屢次將分配紅利匯款被上訴人。且系爭15萬元匯款
    日期與附表一編號10（下稱系爭170萬元）匯款日期相差8年
    之久，若伊均未還款，被上訴人仍願借款，顯與一般常情不
    符。縱認被上訴人主張有理由，惟其中附表一編號1至3款項
    已罹於時效等語置辯。
三、原審為被上訴人一部勝、敗之判決，即判命上訴人應給付被
    上訴人185萬元，及自110年5月23日起至清償日止，按年息5
    ％計算之利息，駁回被上訴人其餘之訴。上訴人就其敗訴部
    分提起一部上訴，被上訴人就其敗訴部分提起一部附帶上訴
    。上訴人上訴及答辯聲明：㈠原判決關於命上訴人給付逾15
    萬元本息部分廢棄。㈡上開廢棄部分，被上訴人在第一審之
    訴及假執行之聲請均駁回。㈢被上訴人之附帶上訴駁回。㈣如
    受不利判決，願供擔保請准宣告免為假執行。被上訴人附帶
    上訴及答辯聲明：㈠原判決關於駁回被上訴人下開第二項之
    訴部分廢棄。㈡上開廢棄部分，上訴人應再給付被上訴人3,0
    97,690元，及自起訴狀繕本送達翌日起至清償日止，按年息
    5％計算之利息。㈢願供擔保請准宣告假執行。㈣上訴人之上訴
    駁回（兩造就未提上訴或附帶上訴之敗訴部分，均非本院審
    理範圍，下不贅述）。
四、按稱消費借貸者，謂當事人間一方移轉金錢或其他代替物之
    所有權於他方，而約定他方以種類、品質、數量相同之物返
    還之契約，民法第474條第1項定有明文。是當事人主張與他
    方有消費借貸關係存在者，自應就該借貸意思互相表示合致
    及借款業已交付之事實，負舉證之責任（最高法院98年度台
    上字第1045號判決參照）。被上訴人主張就如附表一所示款
    項與上訴人成立消費借貸關係，除系爭15萬元為上訴人不爭
    執（見原審卷第114頁），可信為真實外，上訴人否認其餘
    各筆為借款，揆諸前揭說明，自應先由被上訴人就其係基於
    消費借貸法律關係交付該等款項負證明責任。經查：
　㈠被上訴人主張上訴人向其借貸如附表一編號10系爭170萬元，
    業據提出匯款委託書、96年3月14日書立借據為憑（見原審
    卷第38頁、132頁），觀諸上開借據記載：「立借據人曾瓊
    華向何彩莉借款新台幣壹佰柒拾萬元整，定於2007/04/10~2
    0前還清，另加息7％年息。」等情，已載明借款之旨，並有
    約定清償期及利息，立據日期、金額核與被上訴人匯款日期
    、金額相符，顯見兩造就系爭170萬元確有成立消費借貸之
    意思合致，被上訴人並已交付該等款項而成立消費借貸關係
    。上訴人雖不爭執該紙收據之真正，惟辯以交付借據係顧念
    兩造情誼，給被上訴人保障之用，避免被上訴人投資失利，
    倘若其積欠系爭170萬元未還，被上訴人還願再借貸系爭15
    萬元，有違常情云云，然是否尚有借款未還與另行借貸實屬
    二事，況上訴人事後向被上訴人借貸系爭15萬元金額遠低於
    系爭170萬元，且上訴人曾提供其所有數筆坐落新北市瑞芳
    區雙溪鄉土地所有權狀予被上訴人為擔保，當不能以被上訴
    人願再借貸系爭15萬元，反推兩造間無成立系爭170萬元借
    貸關係之可能，上訴人復未能提出其他證據以實其說，空言
    抗辯該紙借據為顧及兩造情誼，避免被上訴人投資失敗所簽
    發等情，自無可採。
　㈡雖被上訴人主張其基於與上訴人間消費借貸法律關係，交付
    附表一編號1至9之款項云云，固提出電子信件擷圖、line對
    話紀錄擷圖為證（見原審卷第44至76頁、本院卷第81至91頁
    ），但為上訴人所否認，抗辯此係被上訴人投資款等語。查
    依兩造於97年5、6月間、98年4月間電子信件內容，被上訴
    人雖曾提及「說真的不後悔當初借款之事的確很難」、「我
    希望的方式就是每月5萬10萬匯還」，及上訴人提及「…會儘
    速安排…上帝不會同意我虧欠你」、「我期待5月底是還款的
    開始」等語（見本院卷第81至85頁），另被上訴人於108年1
    0月9日line對話雖稱「我們之間帳目實在拖很久了，12年來
    也沒有進展，…試算一下，如果完全不包括利息，每月固定
    小額還款2萬元來說，至少也20多年啊」，上訴人回覆內容
    則提及其如何行銷自競爭市場脫穎而出等語（本院卷第89至
    91頁、原審卷第60至64頁），然依該等往來內容未載明款項
    用途、金額、次數、所約定還款內容與方式等事項，其餘兩
    造間line對話紀錄擷圖（見原審卷第65至76頁）僅可見被上
    訴人要求上訴人還款等語，均未見上訴人回應，尚難認為兩
    造已就如被上訴人主張附表一編號1至9款項成立消費借貸法
    律關係。
　㈢另被上訴人提出附表二所示之支票影本（見原審卷第134至14
    4頁），主張為上訴人借貸附表一編號1至9款項提供之擔保
    支票云云。惟查附表二所示支票發票人均為誠元公司，非上
    訴人，其中附表一編號1至4、編號7、9匯款時間較附表一編
    號6、8匯款時間更早，用以擔保該等款項支票發票日卻較晚
    。雖被上訴人主張其於匯付附表一編號1、2款項予上訴人時
    ，尚要求上訴人提供附表二編號1、2支票為擔保，並將該2
    筆借貸利息合併計算自附表一編號2匯款中預扣云云，然被
    上訴人於匯付附表一編號4款項予上訴人時，附表一編號3款
    項尚無擔保支票，且該2次借貸金額總額大於附表一編號1、
    2借貸總額，卻僅要求上訴人簽發附表二編號3之支票為擔保
    ，及針對附表一編號4款項預扣利息，並未針對無擔保附表
    一編號3款項預扣利息？又被上訴人稱附表一編號3、7、9之
    款項整合簽發附表二編號6支票作擔保云云，惟此與被上訴
    人於原審稱附表二編號1、2、6支票係用以擔保附表一編號2
    、3、5、7借款之主張不符（見原審卷第125頁），且附表一
    編號3、7、9之匯款日期並非接續，若被上訴人要求上訴人
    開票擔保債務，何以僅要求上訴人擔保附表一編號3、7、9
    之款項，其間上訴人尚交付附表二編號4、5支票為擔保，卻
    未計入附表一編號3、7之款項，實與常情有違，復觀附表二
    編號6支票記載發票日為96年3月10日、票款為100萬元（見
    原審卷第136頁），不僅發票日與匯款日期不符，縱扣除被
    上訴人主張應預扣7％利息，金額亦與附表一編號3、7、9匯
    付款項不符，被上訴人又不能說明附表一編號7款項為何有
    尾數，尚難認被上訴人主張上訴人為借貸附表一編號1至9款
    項，交付附表二支票為擔保等情為可採。　
  ㈣至被上訴人抗辯上訴人曾於如附表三所示時間還款2,903,402
    元云云，雖提出上訴人不爭執之存款歷史對帳單、存款取款
    憑條為證（見本院卷第151至157頁)，然上訴人否認該等金
    額為其所為還款，抗辯此係吳益宏給付被上訴人投資分潤等
    語，被上訴人未能證明該等款項係為償還何筆借款，及兩造
    間如何約定還款金額、抵充何筆借款等節，且依被上訴人主
    張上訴人借貸附表一編號5款項之前，已向被上訴人借貸合
    計3,007,262元，惟被上訴人卻僅針對95年6月2日借款70萬
    元要求上訴人加計利息3,402元償還附表一編號1款項，已不
    合於常情，況若上訴人密集於96年6月至97年7月期間還款（
    如附表三編號3至7所示）、還款金額高達近200萬元，已占
    被上訴人主張上訴人積欠款項1/4，卻無人提及此事，上訴
    人亦未要求被上訴人返還供擔保用如附表二所示支票，核與
    常情有違，被上訴人既未能提出證據證明該等款項係為償還
    如附表一編號1至9款項，自難以附表三匯款證明兩造間確曾
    就上開款項有消費借貸關係存在。
　㈤況被上訴人於96年3月14日出借系爭170萬元予上訴人時，已
    要求上訴人在借據上載明借款金額、還款時間、利率等項，
    若兩造於此之前已有被上訴人主張上訴人積欠金額龐大、逾
    期還款之借款，衡情被上訴人豈有不要求上訴人亦書立借據
    ，始同意再繼續出借系爭170萬元？則兩造於系爭170萬元之
    前是否果有消費借貸關係存在，誠非無疑。另被上訴人於10
    7年3月21日電子郵件雖提及「針對債權、債務部分，我想能
    約一天辦好借據與本票嗎？至於您之前放在我這裡的土地權
    狀，雖然表示了您的誠意，但需要真正完成抵押手續後，對
    我而言才有意義…」等語，然其亦提及「若此次您能先還我
    部分資金，我當然十分歡迎，若不能如此，我希望至少法律
    程序能夠完整」等語（見本院卷第87頁），則兩造間是否已
    合意針對全部往來款項成立消費借貸關係，亦有疑義。又被
    上訴人於107年6月2日寄予上訴人電子郵件（見本院卷第123
    至125頁），陳稱剩餘借款本金為520萬元云云，惟該金額與
    被上訴人主張附表一總額不相符，也與被上訴人自承應扣除
    上訴人附表三已還款後剩餘金額不符，被上訴人並自承該郵
    件寄出後上訴人未予回應，該金額未經兩造確認等語（見本
    院卷第118頁)，亦難認上訴人已與被上訴人清算雙方間往來
    金額，則被上訴人據此主張兩造間存在包含附表一編號1至9
    之消費借貸關係云云，亦無可採。
　㈥末按借用人應於約定期限內，返還與借用物種類、品質、數
    量相同之物，未定返還期限者，借用人得隨時返還，貸與人
    亦得定一以上之相當期限，催告返還，民法第478條亦有明
    文。兩造既已就附表一編號10至12款項成立消費借貸關係，
    且上訴人迄未還款，則被上訴人以起訴狀繕本送達代催告上
    訴人返還借款之意思表示通知，並請求上訴人給付185萬元
    ，及自起訴狀繕本送達1個月後翌日即110年5月23日起至清
    償日止，按年息5％計算之法定遲延利息，為有理由。
五、綜上所述，被上訴人依消費借貸之法律關係，請求上訴人給
    付185萬元，及自110年5月23日起至清償日止，按年息5％計
    算之利息，為有理由，應予准許；逾此部分之請求，為無理
    由，不應准許。原審就上開不應准許部分，駁回被上訴人之
    請求（即駁回5,701,092元本息）及假執行之聲請，及就上
    開應准許部分（即判命上訴人應給付185萬元本息），為上
    訴人敗訴之判決，並為供擔保得、免假執行之諭知，均無不
    合。兩造就敗訴部分各自提起一部上訴及一部附帶上訴，分
    別指摘原判決不利己之部分不當，求予廢棄改判，均為無理
    由，兩造之上訴及附帶上訴均應駁回。
六、本件判決基礎已臻明確，兩造其餘攻防方法、訴訟資料及請
    求調查之證據，經本院斟酌後，核與判決結果不生影響，不
    另一一論述，併此敘明。
七、據上論結，上訴人之上訴及被上訴人之附帶上訴均為無理由
    ，依民事訴訟法第449條第1項、第78條，判決如主文。
中　　華　　民　　國　　111 　年　　8 　　月　　2 　　日
                  民事第四庭    
                        審判長法  官  傅中樂
                              法  官  汪曉君
                              法  官  管靜怡
正本係照原本作成。
如不服本判決，應於收受送達後20日內向本院提出上訴書狀，其
未表明上訴理由者，應於提出上訴後20日內向本院補提理由書狀
（均須按他造當事人之人數附繕本）上訴時應提出委任律師或具
有律師資格之人之委任狀；委任有律師資格者，另應附具律師資
格證書及釋明委任人與受任人有民事訴訟法第466條之1第1項但
書或第2項所定關係之釋明文書影本。如委任律師提起上訴者，
應一併繳納上訴審裁判費。
中　　華　　民　　國　　111 　年　　8 　　月　　3 　　日

　　　　　　　　　　　　　    書記官  蕭進忠
　　　　　　　　　　　　　
附表一：
編號 匯款日期 金額（新臺幣） 1 94年11月14日 500,000元 2 95年 1月20日 889,167元 3 95年 2月14日 500,000元 4 95年 5月 9日 1,118,095元 5 95年 6月 2日 700,000元 6 95年 6月16日 1,269,500元 7 95年 7月10日 398,390元 8 95年 8月 7日 485,940元 9 95年 9月11日 140,000元 10 96年 3月14日 1,700,000元 11 104年11月 2日 100,000元 12 104年12月29日 50,000元 
附表二：
編號 票據號碼 發票日 金額 被上訴人主張擔保之債權   1 UA0000000 96年1月14日 50萬元 附表一編號1   2 UA0000000 96年1月18日 100萬元 附表一編號2   3 WA0000000 96年11月9日 125萬元 附表一編號4   4 WA0000000 95年10月16日 130萬元 附表一編號6   5 WA0000000 95年12月31日 50萬元 附表一編號8   6 WA0000000 96年3月10日 100萬元 附表一編號3、7、9 
附表三：　　　　　　　　
編號 日期 金額 存款人 附註   1 95年6月26日 703,402元 曾瓊華 用以償還附表一編號5款項   2 96年5月18日 30萬元 曾瓊華 被上訴人逕行扣除，未請求   3 96年6月22日 50萬元 吳秋月    4 96年7月6日 80萬元 曾瓊華    5 96年8月21日 20萬元 曾瓊華    6 96年12月4日 20萬元 曾瓊華    7 97年7月22日 20萬元 曾瓊華